臺灣臺南地方法院刑事判決
111年度金訴字第150號
公  訴  人  臺灣臺南地方檢察署檢察官
被      告  余庭瑋


選任辯護人  王捷歆律師
上列被告因洗錢防制法等案件，經檢察官提起公訴（111年度偵
字第266號），本院判決如下：
    主  文
余庭瑋無罪。
    理  由
一、公訴意旨略以：被告余庭瑋可預見將自己之金融機構帳戶提
    供他人使用，將可能遭詐騙集團利用作為犯罪工具，竟基於
    縱有人以其金融機構帳戶實施財產犯罪，亦不違背其本意之
    幫助詐欺及幫助洗錢之不確定故意，以一本帳戶每日租金新
    臺幣（下同）1500元之對價，於民國110年5月31日22時57分
    許，在臺南市○區○○路000號7-11崇學門市，以交貨便方式，
    將其申辦之中華郵政股份有限公司台南德高厝郵局帳號000-
    00000000000000號帳戶（下稱本案帳戶）之存摺、提款卡（
    密碼依對方指示更改完成），出租寄交予詐騙集團成員所指
    定之人收受，而容任他人作為詐欺取財之犯罪工具。嗣該詐
    騙集團成員取得本案帳戶資料後，即共同意圖為自己不法之
    所有，基於詐欺取財及洗錢之犯意聯絡，於110年6月3日16時
    30分許，接續假冒商家及銀行客服人員，撥打電話給黃思晴
    ，佯稱：之前購買飲料券，公司員工設定錯誤，需要依指示
    操作解除云云，致其陷於錯誤，於同日22時45分許、22時47
    分、22時54分及22時55分許，以手機網路銀行各匯款49,987
    元、49,987元、9,987元及4,032元至本案帳戶內，而幫助掩
    飾詐欺犯罪所得之去向。嗣黃思晴發覺受騙報警處理，始循
    線查悉上情。因認被告涉犯刑法第30條第1項、第339條第1
    項、及洗錢防制法第14條第1項之幫助詐欺取財及幫助洗錢
    罪嫌。
二、被告余庭瑋之辯護人雖主張：被告遭本件告訴人黃思晴指謫
    之犯罪事實，前曾由另一被害人蘇裕文提起告訴，經臺灣臺
    南地方檢察署檢察官偵查後，於110年11月25日以110年度偵
    字第23879號為不起訴處分(下稱前案，見偵2卷第13至17頁
    不起訴處分書)。本案就被告提供本案帳戶之交付方式、對
    象、時間均屬同一，即其幫助詐欺及幫助洗錢之行為同一，
    應僅受一次法律評價。至被害人雖有不同，然告訴人遭詐騙
    集團行使詐術而匯款至本案帳戶係詐騙集團間詐欺「正犯」
    實行犯罪構成要件之行為，與本件起訴書認係「幫助」行為
    無涉，本件起訴書新增之證據資料僅係詐欺正犯之新事證，
    非被告幫助詐欺及幫助洗錢罪嫌疑之新證據。本件檢察官係
    就不起訴處分已確定之同一案件再行起訴，且未符合刑事訴
    訟法第260條規定，起訴非合法，應為不受理判決。然按：
　(一)刑事訴訟法第260條第1款規定：「不起訴處分已確定者，
      非有發現新事實或新證據之情形，不得對於同一案件再行
      起訴。」該「同一案件」，係指被告相同，犯罪事實亦相
      同者而言，並不包括法律上之同一案件。蓋案件在偵查中
      ，並無類似審判不可分之法則，不生偵查不可分之問題，
      故想像競合犯、結合犯或其他裁判上一罪或實質一罪之一
      部犯罪事實已經不起訴處分確定者，仍可就未經不起訴處
      分之其他部分提起公訴，不生全部與一部之關係，亦不受
      原不起訴處分效力之拘束（最高法院103年度台上字第312
      0號、99年度台上字第8069號判決意旨及臺灣高等法院107
      手度金上訴字第87號刑事判決意旨參照）。亦即檢察官之
      不起訴處分，並無審判不可分原則之適用，裁判上或實質
      上一罪案件之一部分經以行為不罰或犯罪嫌疑不足為不起
      訴者，即與其他部分不生一部與全部關係，其他部分經偵
      查結果，如認為應提起公訴者，自得提起公訴，不受刑事
      訴訟法第260條規定之限制。
　(二)查本案公訴意旨所指告訴人黃思晴遭詐騙之詐術手段、犯
      罪時間、騙取金額等情節與前案不起訴處分書所指迥然不
      同。況幫助犯對正犯而言，具有從屬性，不能脫離正犯而
      單獨存在，其犯罪性及可罰性，均應存於正犯，茍無正犯
      之存在，亦無從成立從犯（幫助犯）。縱被告僅有一提供
      上開帳戶提款卡及密碼之行為，然不同被害人遭詐欺正犯
      詐騙而匯款時，因正犯侵害不同被害人之財產法益，於論
      罪關係上固屬數罪，然被告則係論以想像競合犯。準此，
      本案係被告一次交付本案帳戶提款卡及密碼之行為而幫助
      詐騙集團正犯詐欺取財犯行，對被告而言，若前案構成犯
      罪，則與本案係想像競合之裁判上一罪關係，惟前案經檢
      察官為不起訴處分，揆諸前開說明，因前案與本案之被害
      人不同，難認與本案屬刑事訴訟第260條規定所指同一案
      件，則本案檢察官仍可就未經前案不起訴處分之其他部分
      （即本案告訴人部分）提起公訴，並不受第一、第二前案
      不起訴處分效力之拘束。是辯護人前開主張自屬無據，非
      可採信，先予敘明。
三、按犯罪事實應依證據認定之，無證據不得認定犯罪事實；不
    能證明被告犯罪或其行為不罰者應諭知無罪之判決，刑事訴
    訟法第154條第2項、第301條第1項分別定有明文。次按認定
    不利於被告之事實，須依積極證據，苟積極證據不足為不利
    於被告事實之證明時，即應為有利被告之認定，更不必有何
    有利之證據（最高法院105年度臺上字第3078號刑事判決意
    旨參照）。而認定犯罪事實所憑之證據，無論直接或間接證
    據，其為訴訟上之證明，須於通常一般之人均不致有所懷疑
    ，而得確信其為真實之程度者，始得據為有罪之認定，倘其
    證明尚未達到此一程度，而有合理之懷疑存在時，事實審法
    院復已就其心證上理由予以闡述，敘明其如何無從為有罪之
    確信，因而為無罪之判決，苟其裁量及判斷並不悖乎證據法
    則、經驗法則或論理法則，即不得任意指為違法（最高法院
    110年度臺上字第4712號刑事判決意旨參照）。
四、公訴意旨認被告余庭瑋涉犯上開幫助詐欺取財、洗錢等罪嫌
    ，無非以上開事實有被告於警詢及偵查時之供述、證人即告
    訴人黃思晴於警詢之指述、告訴人提出之網銀往來明細、被
    告與詐騙集團間LINE對話紀錄、被告本案帳戶之基本資料及
    客戶歷史交易清單1份等資料為其論據。
五、訊據被告余庭瑋固坦承有於公訴意旨所指時、地，以每日租
    金1500元之對價，將本案帳戶之存摺、提款卡（密碼依對方
    指示更改完成），以交貨便方式出租寄交予不詳真實姓名之
    人。嗣該詐騙集團成員取得前開帳戶資料後，即以上揭方式
    向告訴人黃思晴詐騙，致其陷於錯誤，先後匯款如起訴書所
    載之金額至本案帳戶等情，惟堅詞否認有何幫助詐欺取財及
    洗錢犯行，辯稱：我是看廣告找工作，對方說1本帳戶1個月
    45,000元，我當時剛出院，復原狀況不好，太想要替家裡找
    一份工作賺錢才會被騙，沒有加入詐欺集團等語；被告辯護
    人則辯稱：㈠被告係為尋找工作，才將本案帳戶之存摺、提
    款卡提供予他人，實未預料其帳戶將遭詐騙集團作為犯罪使
    用，主觀上確無幫助詐欺或幫助洗錢之犯意；㈡被告罹患「
    思覺失調症」，領有輕度身心障礙手冊，自107年9月25日起
    迄今，因前述精神病症至臺北市立聯合醫院松德院區(以下
    簡稱松德院區)門診或急診已達52次，期間住院三次，其情
    緒控制、認知、專注功能顯較一般人有所欠缺，身心狀況確
    實異於常人。被告亦為治療疾病，生活僅侷限於家裡及醫院
    之間，生活環境實屬單純；㈢被告於第三次住院期間接獲家
    人出車禍急需籌措金錢，不想再造成家裡負擔，心裡備感焦
    慮，因此提早於同年4月28日出院返家，希望趕快找到工作
    以減輕家計，而自臉書「大台南打工求職找工作找人才」粉
    絲專頁看到求才訊息，並於同年5月31日加入暱稱「此號以
    廢以無法回復請加sy2561」之LINE。對方自稱係「PINNACLE
    線上運彩唯一國內招募作業組」，表示需要被告提供存簿及
    提款卡測試3日後即可返還予被告，甚至提出與他人之對話
    紀錄或薪水紀錄取信於被告，被告因尋找工作之經驗不足，
    因此誤信對方說詞，按對方指示，於同年6月1日寄出帳戶、
    提款卡等資料後，仍依對方所述繼續詢問「測試時間」等情
    ，均有被告與對方間之LINE對話紀錄可稽，足見被告於行為
    時對對方說詞深信不疑，主觀上認為係工作需要始為上開行
    為且會返還其存簿，實不知已被詐騙集團利用為犯罪之工具
    ；㈣被告曾前往臺南市政府警察局第一分局文化派出所報案
    。衡諸一般常情，倘被告曾對於幫助他人犯罪有所認識，實
    無可能主動向警察報案，益徵被告確無幫助詐欺或幫助洗錢
    之犯意等語。
六、經查：
　(一)現今詐騙集團不斷更新、變化詐欺手法，以各種名目騙取
      帳戶用以存取向他人詐騙取得之現金，作為逃避司法追緝
      之手段，雖經政府、金融機構極力宣導，媒體亦經常大幅
      報導，然民眾遭詐騙之情事仍一再發生，其中不乏智識程
      度甚高或生活經驗甚豐之人仍不敵詐騙集團之話術而受騙
      ，更不乏面對廣經宣導之詐騙手法猶未能及時察覺有異者
      ，足見對於社會事務之警覺性或風險評估原本即因人而異
      ，個人在特殊狀況下確實有未能充分理智判斷之可能，亦
      不能完全排除有人於個別情境下因受騙而交付金融帳戶資
      料或聽從詐騙集團指示而提款、轉交或轉匯款項之可能性
      。從而，尚不能僅以被告之帳戶客觀上涉及詐騙犯行，即
      逕謂被告主觀上必有幫助或共同詐欺取財及洗錢之故意。
      倘依檢察官提出之證據尚無法證明被告主觀上有幫助詐騙
      集團之犯意（含確定或不確定故意），而被告所辯遭詐騙
      之情節並非無據，即尚有合理懷疑存在時，當仍應為有利
      於被告之認定，先予敘明。
　(二)本件帳戶係由被告余庭瑋申辦，均由其自行管領使用乙節
      ，業經被告自承在卷(警卷第5頁)，且有其所有之本案帳
      戶基本資料及客戶歷史交易清單1份在卷可稽(警卷第34至
      37頁)；又告訴人黃思晴於110年6月3日16時30分許，陸續
      接獲假冒商家及銀行客服人員所撥打之電話，佯稱：之前
      購買飲料券，公司員工設定錯誤，需要依指示操作解除云
      云，致其陷於錯誤，先後4次以手機網路銀行匯款至被告
      本案帳戶等情，亦據告訴人於警詢中證述明確（警卷第41
      至42頁），並有告訴人提出之網銀往來明細、與詐騙集團
      間LINE對話紀錄等資料附卷可憑（警卷第45、46頁、偵1
      卷第34至46頁）。是本案帳戶確為被告申辦使用，嗣遭不
      詳之詐騙集團成員持以詐騙告訴人使之交付財物等客觀事
      實，堪以認定。然參酌上開說明，公訴意旨據以認定被告
      余庭瑋提出之事證(【四】，亦僅能證明此部分經認定之
      事實，尚不能以此逕行推論被告主觀上對於其所為係在幫
      助詐騙集團之詐欺犯行，且可能因此掩飾、隱匿詐欺犯罪
      所得之去在及所在等情已有認識或預見，即不能遽予認定
      被告主觀上係基於幫助詐欺取財及洗錢之故意而為寄交本
      案帳戶資料等行為。
　(三)據被告余庭瑋提出應徵工作時與對方以通訊軟體LINE對話
      紀錄內容略以（被告以『Ａ』代稱；詐欺集團成員以『Ｂ』代稱
      ，見偵2卷第107至109頁、警卷第16至18頁；偵2卷第112
      至113頁)：
　　⒈109年5月31日
　　　Ａ：你好
　　　Ｂ：我先跟你簡單解釋工作性質、我們公司是做總代、全
          台不同區域會員很多每天客戶輸赢結算兌匯存取金額
          比較大存取帳戶不夠用公司要找配合提供帳戶給會員
          兌匯、只要存薄跟提款卡能夠正常使用就可以配合沒
          有指定什麼銀行不是你的戶名也可以 租約金（本數
          越多薪資越高）
　　　　　...............
　　　Ａ：【傳送警卷第24頁所示截圖一張，內容為某人之FB發
          文，表示在網路上找到一份工作，做一個月後拿到十
          萬多元，並PO出介紹工作者LINE的ID】　　
　　　　　請問是這篇文章的嗎？
　　　Ｂ：是的 有什麼疑問嗎？　　
      Ａ：工作內容是什麼呢？
　　　Ｂ：我簡單的說 配合您只需要提供存薄跟提款卡寄到我們
          公司，我們收到確定可以正常使用3-5天內 第一期的
          薪水會先給您 薪水匯到您指定的帳戶上 你提供的帳
          戶裡面不需要有錢」、「配合3天以後賬戶會寄還給
          你 你每個月去銀行刷一次存簿P0給我就可以了 這就
          是你的工作內容」
　　　Ａ：好的〜讓我思考一下
　　　Ｂ：請問是有什麼不放心的嗎
　　　Ａ：嗯…要寄送提款卡跟存簿我不太放心
　　　Ｂ：這個你可以放心的 我們收到測試沒問題薪水就先給到
          你的喔 這是你的保障也是為了可以長期合作喔【Ｂ傳
          送警卷第26頁左上方編號①截圖一張】
　　　　　這是跟我們公句配合的客戶 你可以看到他一開始配
          合4本 後面領到薪水了又増加配合2本如果有問題或
          者沒領到薪水的話 那他後面也不可能會增加配合了 
          你說對嗎"
　　　Ａ：對…請問薪資部分是月領的嗎？
　　　Ｂ：一期領的 一期是10天的薪水
　　　Ａ：那如果我今天寄什麼時候可以領到第一次薪水
　　　　　以及我的提款卡跟存簿什麼時候可以領回
　　　Ｂ：例如你今天寄 明天後天就可以收到 收到後財務測試
          沒問題第一期薪水就先給到你 然後正常配合3天就寄
          回給你
　　　Ａ：我可以看其他客戶的嗎？
　　　　　．．．．．．．．．．．．．．
　　　Ｂ：你想看什麼內容呢 我們這邊是對客戶的隱私是保密的
          喔
　　　　　．．．．．．．．
　　　Ａ：我想看其他客戶寄出跟領回存薄以及提款卡
　　　　　還有領到錢的部分
　　　Ｂ：【Ｂ傳送數張轉帳紀錄相片】
　　　　　這些都是我們可以給你看的薪水記錄喔
　　　　　【Ｂ傳送相片及對話】
　　　　　這是昨天配合的
　　　　　【Ｂ傳送相片及對話】
　　　　　每天很多客戶配合的，寄回和薪水都是財務那邊安排
          的 配合之後財務會加你的
　　　Ａ：好的　　那我就先寄一本可以嗎？
    ⒉109年6月2日
      Ａ：請問你們取件成功了嗎？
　　      我這邊顯示取件已經成功
　　 ...............
　　  Ａ：我想請問已經開始在存薄測試了嗎？
　　      結束的時間點是幾點呢？
　　　Ｂ：財務這邊會安排喔
　　　　　你有收到簡訊嗎
　　　Ａ：沒有耶
　　　Ｂ：那就還沒有測試喔應該要晚上呢
　　　【以下被告多次詢問對方何時測試存簿，及請對方測試後
　　　通知】　　
   ⒊由上開被告余庭瑋與詐欺集團成員對話內容顯示，被告係根
     據廣告上載LINE之ID與對方聯繫後詢問工作內容及薪資等
     事宜，與對方通話過程除詢問工作內容，並請對方提出非
     詐騙及應徵者實例之證明，對方則傳送他人交付帳戶後領
     取薪資之圖片回應被告，此後，被告才寄出本案帳戶存簿
     、提款卡，寄出後亦一再追問對方所說測試存簿及寄回等
     問題。是被告尚有為基本的詢問調查作為，與不在意存簿
     資料如何取回，率然寄出本案帳戶存簿、提款卡，恣意將
     本件帳戶交付不詳人士任意使用情形有別。其辯稱係為謀
     職始寄出本案帳戶存簿及金融卡，尚非無稽。
　(四)被告余庭瑋患有思覺失調症、恐慌症，自107年9月25日起
      至110年11月23日止曾至松德院區門診或急診共52次；於1
      07年10月3日至107年11月16日、109年10月30日至109年12
      月16日、110年3月31日至110年4月28日住院三次等情，有
      被告身心障礙證明、全民健康保險重大傷病證明卡影本各
      1份（警卷第28至29頁、同偵1卷第33頁、同偵2卷第99頁
      ）、松德院區診斷證明書2份(偵2卷第67至69頁、同第101
      頁）、被告用藥紀錄及檢驗紀錄1份（偵2卷第103至105 
      頁）等文件在卷可憑。依上開松德院區診斷證明書所載被
      告就診日期，核與被告所述，其係於高中二年級時發病一
      情吻合(本院卷第163頁審理筆錄)。由此可知，被告自高
      中二年級發病起即頻繁進出醫院，且3次住院，每次期間
      均超過1個月。故雖然被告於本次交付本案帳戶存簿、金
      融卡時(110年5月31日)雖已20歲，然其於高中二年級即發
      病，依一般常情，高中生多僅有單純的學校、家庭生活經
      歷，學識、生活經驗、社會經歷均有限，其此後3年間前
      述病症而數十次進出醫院，可認其社會生活經驗、接觸之
      人、掌握社會脈動變化資訊的狀況顯然比同齡一般人少且
      單純，參以其所罹患之病症亦可能影響其認知、判斷能力
      ，故被告面對上揭詐欺集團廣告內容及後續LINE對話中表
      示之工作內容及薪資是否符合一般社會常理，是否有矛盾
      或不合理之處，可否具備足夠之警覺性或風險評估能力，
      實非無疑。
　(五)綜上，被告余庭瑋及其辯護人前開辯解，非屬虛妄，本件
      實不能排除被告可能因自身病症及社會生活經驗不足，而
      於求職時誤信對方之詐術而寄交本案帳戶存簿、提款卡，
      無從僅以檢察官上開事證逕認被告主觀上具有幫助不詳詐
      騙集團成員詐欺取財及洗錢之不確定故意。
七、綜上所述，依檢察官提出之證據，既僅能證明被告余庭瑋交
     付之本案帳戶遭詐騙集團用於詐欺告訴人黃思晴轉入款項
     ，但依現有證據，被告尚有因個人疾症、生活經驗而誤信
     詐騙集團指示之可能。從而，本件依檢察官所舉及卷內所
     有直接、間接之證據，就被告所涉之幫助詐欺取財及洗錢
     罪嫌既尚未達到使通常一般人均不致有所懷疑，而得確信
     其為真實之程度，仍有合理之懷疑存在，揆諸首揭法律規
     定及判決要旨，自無以認定被告涉有上開罪嫌；本諸無罪
     推定原則，公訴意旨所指被告幫助詐欺取財及洗錢之犯罪
     自均屬不能證明，依法應為無罪判決之諭知。
據上論斷，應依刑事訴訟法第301條第1項，判決如主文。　　
本案經檢察官周盟翔提起公訴，檢察官盧駿道到庭執行職務
中　　華　　民　　國　　111 　年　　6 　　月　　16　　日
              刑事第九庭   審判長  法　官   卓穎毓
                                   法  官   李俊彬
                                   法  官   莊玉熙
以上正本證明與原本無異。
如不服本判決應於收受本判決後20日內向本院提出上訴書狀，並
應敘述具體理由。其未敘述上訴理由者，應於上訴期間屆滿後20
日內向本院補提理由書狀（均須按他造當事人之人數附繕本）「
切勿逕送上級法院」。 
                                   書記官   陳昱潔
中　　華　　民　　國　　111 　年　　6 　　月　　17　　日